【裁判字號】    89,判,2904
【裁判日期】    891012
【裁判案由】    營利事業所得稅
【裁判全文】
最  高  行  政  法  院  判  決                  八十九年度判字第二九○四號
    原      告  仁勝營造有限公司
    代  表  人  甲○○
    被      告  財政部臺灣省南區國稅局
    代  表  人  許虞哲
右當事人間因營利事業所得稅事件，原告不服行政院中華民國八十八年五月十一日台
八八訴字第一八一七九號再訴願決定，提起行政訴訟。本院判決如左：
    主  文
原告之訴駁回。
訴訟費用由原告負擔。
    事  實
緣原告八十二年度營利事業所得稅結算申報，經被告核定全年所得額為新台幣（下同
）九、四三○、五○五元。原告不服，申經復查結果，准予追認營業成本五二五、一
六七元。被告除重行填發補繳稅款繳納通知書外，並依行為時稅捐稽徵法第三十八條
規定，自該項補繳稅款原應繳納期間屆滿之次日（八十四年七月十六日）起，至復查
決定填發補繳稅款繳納通知書之日（八十七年三月二十三日）止計九八一日，按郵政
儲金匯業局一年期定期存款利率，加計行政救濟利息二九五、二二三元一併徵收。原
告就八十二年度營利事業所得稅及行政救濟加計利息部分，併向財政部提起訴願。該
部就行政救濟加計利息部分，移由被告依復查程序辦理。案經被告復查決定，未准變
更，原告不服，循序提起訴願、再訴願，亦遭決定駁回，遂提起行政訴訟，茲摘兩
造訴辯意旨如次：
原告起訴意旨及補充理由略以：一、依稅捐稽徵法第三十五條第四項規定：「稅捐稽
徵機關對有關復查之申請，應於接到申請書後二個月內復查決定，並作成決定書，通
知納稅義務人。」原告於八十四年八月十二日申請復查，復查決定機關卻延遲到八十
七年三月二十三日始作決定超過規定期限九百二十一日。復查機關在法定期間內應作
為而不作為，故意怠於職務行為，使納稅人增加利息支出，間接具有相當因果關係，
明顯違法，復查逾期係自行耽誤，利息不應全由納稅人負責，若全部利息嫁禍於納稅
義務人，作法相當可議，公平性遭質疑，復查機關不該迴避責任。二、按原處分機關
復查核定結果，除重新填發補繳稅款通知書外，並依稅捐稽徵法第三十八條第三項規
定加計利息一併通知納稅義務人繳納，為稅捐稽徵法施行細則第十二條所規定。倘若
稅捐稽徵機關依同法第三十五條第四項規定，在二個月內復查決定，重新填發繳款書
，一併加計利息通知納稅人繳納稅款，納稅人都會願意配合繳納，確係不爭事實。被
告明顯違反規定在先，加計徵收逾期拖延復查決定期間利息，致使納稅人受損害之事
實，形成不當得利，則被告應負返還已繳納不當利息之義務。依最近大院在八十八年
判字第二○四六號判決可資參照。判決中指出：「稅捐機關對於復查案件，未於二個
月法定期間做成決定，因此拖延導致納稅人遲繳稅款，屬於稅捐機關之過失，不得要
求納稅人加計利息繳交稅款」。依行政訴訟法第四條（判決之效力）行政法院之判決
，就其事件有拘束各關係機關之效力。三、至於稅捐稽徵法第三十五條第五項：「前
項期間屆滿後，稅捐稽徵機關仍未作成決定者，納稅義務人得逕行提起訴願。」此為
納稅義務人之權利，而非義務，而在復查決定未重新填發繳款書前，如何繳納稅款？
況依稅法規定，並無明文規定行政救濟申請復查同時應繳納原核定稅款，（由於不服
原核定，因此才申請復查），納稅人絕無因申請復查享有暫免繳納稅款利益，因每年
各廠商都有自行申報營利事業所得稅暫繳稅款在先，復查決定補繳稅款在後之補繳性
質。四、按司法院釋字第三六八號解釋：「行政訴訟法第四條（判決之效力），行政
法院之判決，就其事件有拘束各關係機關之效力。」本案件依行政法院八十五年度判
字第一五九二號判決可資參照。又依訴願法第二條規定，人民依法聲請之案件，於法
定期間內，應作為而不作為，致損害人民之權利或利益者，屬行政處分違法。本事件
原告八十四年八月十二日申請復查，台灣省南區國稅局卻遲延到八十七年三月二十三
日才作成決定，明顯違反稅捐稽徵法第三十五條第四項規定，這部份被告自行耽誤的
時間，不應對原告加計利息徵收。請撤銷原處分及一再訴願決定等語。
被告答辯意旨略以：本件原告八十二年度營利事業所得稅，被告初核其全年所得額九
、四三○、五○五元，原告不服，申經復查結果，變更核定全年所得額為八、九○五
、三三八元，被告除重新發單補徵應納稅額一、五四七、○九○元，並加計行政救濟
利息二九五、二二三元。關於本稅部分，該租稅債務至原限繳期限屆滿前即八十四年
七月十五日已存在，自不因其申請復查而中斷原核定課稅處分，雖由於提起行政救濟
程序應納稅額得以延期繳納，惟依稅捐稽徵法第三十八條第二項及第三項規定，倘有
應退稅款者，應按退稅額按日加計利息一併退還，倘有應補繳稅款者，亦應按補稅額
按日加計利息一併徵收，故被告就原告復查決定應補稅額一、五四七、○九○元，依
八十四年七月十五日郵政儲金匯業局一年期定期存款利率加計利息二九五、二二二元
一併徵收，並無不合，況原告未於原繳納期間內完納稅款，已享有本期間內遲延繳納
之利益，又被告未於兩個月內作成復查決定，原告亦得依同法第三十五條第五項規定
，逕提訴願，尚不影響其權益，並非可不計利息。此有大院八十五年度判字第二九八
號判決可資參照。原告既因申請復查享有暫免繳納稅款之利益，基於公允原則自應於
行政救濟程序中加計利息，不因復查期間經過而生影響，被告發單補徵其行政救濟加
計利息，依稅捐稽徵法第三十八條第三項規定，並無不合，請駁回原告之起訴等語。
    理  由
按「經依復查、訴願或行政訴訟程序終結決定或判決，應補繳稅款者，稅捐稽徵機關
應於復查決定，或接到訴願決定書，或行政法院判決書正本後十日內，填發補繳稅款
繳納通知書，通知納稅義務人繳納；並自該項補繳稅款原應繳納期間屆滿之次日起，
至填發補繳稅款繳納通知書之日止，按補繳稅額，依原應繳納稅款期間屆滿之日郵政
儲金匯業局之一年期定期存款利率，按日加計利息，一併徵收。」為稅捐稽徵法第三
十八條第三項所明定。次按「納稅義務人未繳納稅款而申請復查，稅捐稽徵機關於復
查決定通知納稅義務人時，應就復查決定之應納稅額，依本法第三十八條第三項後段
規定加計利息填發繳款書，一併通知納稅義務人繳納。」亦為同法施行細則十二條所
規定。查原告八十二年度營利事業所得稅結算申報，經被告核定全年所得額為新台幣
（下同）九、四三○、五○五元。原告不服，申經復查結果，准予追認營業成本五二
五、一六七元。被告除重行填發補繳稅款繳納通知書外，並依行為時稅捐稽徵法第三
十八條規定，自該項補繳稅款原應繳納期間屆滿之次日（八十四年七月十六日）起，
至復查決定填發補繳稅款繳納通知書之日（八十七年三月二十三日）止計九八一日，
按郵政儲金匯業局一年期定期存款利率，加計行政救濟利息二九五、二二三元一併徵
收。原告對於加計利息部分不服，循序提起行政訴訟，主張被告延誤九百二十一日始
作成復查決定，違背稅捐稽徵法第三十五條第四項規定，此項延誤，純屬被告之過失
而不盡其應盡之義務所致，因此延誤期間，不應加計利息云云。惟查原告未繳納稅款
而依行為時稅捐稽徵法第三十五條規定提起行政救濟，被告復依同法第三十九條第一
項但書規定，暫免移送法院執行其應納稅捐，即因原告申請復查而得享有暫免繳納稅
款之利益，基於公允原則，首揭同法第三十八條乃規定凡經行政救濟後，其應退或應
補之稅款均應加計利息，是被告就系爭營利事業所得稅之復查，雖於收件後長達二年
餘始作成復查決定，惟原告並未依同法第三十五條第五項規定逕提訴願，自難謂對其
有何不利益；又被告未於二個月內作成復查決定，僅生納稅義務人得逕行提起訴願之
效果而已，並非不可計息，況依行為時稅捐稽徵法第三十九條第一項規定申請復查者
暫緩移送法院強制執行，原告既因申請復查享有暫免繳納稅款之利益，基於公允原則
，自應於行政救濟程序中加計利息。而稅捐稽徵法第三十五條所定復查決定期間，係
訓示規定，與利息之計算無關。本件應補徵稅款一、五四七、○九○元，該租稅債務
至原限繳期限屆滿前即八十四年七月十五日已存在，本即應於原訂期限內完納，不因
申請復查而異，且期間屆滿後作成之復查決定仍有效力，依首揭規定自應加計利息。
又本件加計之利息二九五、二二三元，係以復查決定後變更核定全年所得額為八、九
○五、三三八元，補徵應納稅額一、五四七、○九○元部分，加計行政救濟利息二九
五、二二三元，亦即就復查無理由，未准變更部分，核計利息，復查有理由，經准變
更部分未加計利息，並無原告所稱其因申請復查反受到損害之情形。至本院八十五年
度判字第一五九二號、八十八年度判字第二○四六號判決，尚未著為判例，自無拘束
本件之效力。另被告復查人員未於二個月作成復查決定，是否有過失，係另案問題，
與本件稅款應加計利息無關。綜上所述，本件原處分就原告應補徵之營業稅額加計行
政救濟利息二九五、二二三元，於法並無違誤，一再訴願決定，遞予維持，俱無不合
。原告起訴意旨，難謂有理由，應予駁回。
據上論結，本件原告之訴為無理由，爰依行政訴訟法施行法第二條、行政訴訟法第九
十八條第三項前段，判決如主文。
中    華    民    國     八十九      年      十      月      十二       日
                    最 高 行 政 法 院  第 三 庭
                                審 判 長 法  官      徐  樹  海
                                         法  官      高  啟  燦
                                         法  官      吳  明  鴻
                                         法  官      鄭  淑  貞
                                         法  官      林  家  惠
右  正  本  證  明  與  原  本  無  異
                                         法院書記官  阮  桂  芬
中    華    民    國     八十九      年      十      月      十三       日


司法院資訊處製作；財團法人民間司法改革基金會備份。
